【裁判字號】    97,台上,905
【裁判日期】    970306
【裁判案由】    偽造文書
【裁判全文】
最高法院刑事判決              九十七年度台上字第九０五號
上  訴  人  甲○○
                    14樓之7
選任辯護人  張格明律師
上列上訴人因偽造文書案件，不服台灣高等法院台中分院中華民
國九十四年三月十六日第二審判決（九十三年度上訴字第一九三
七號，起訴案號：台灣台中地方法院檢察署九十二年度偵字第一
五六九一號），提起上訴，本院判決如下：
    主  文
原判決撤銷，發回台灣高等法院台中分院。
    理  由
本件原判決撤銷第一審不當之科刑判決，依修正前刑法牽連犯規
定，從一重改判仍論處上訴人甲○○共同連續行使偽造私文書，
足以生損害於公眾及他人（累犯）罪刑，固非無見。
惟查：(一)、有罪之判決書，應將法院依職權認定與論罪科刑有關
之事實，詳實記載，然後逐一說明其憑以認定之證據及理由，使
事實與理由兩相一致，始稱適法；倘若事實之記載先後兩歧，或
理由說明與事實記載或與卷內證據資料不相符合，均屬判決理由
矛盾，其判決當然為違背法令。原判決於事實欄僅記載：「甲○
○……於擔任『吉安人力仲介有限公司』（址設台中市○區○○
路三段三號九樓之一，下稱吉安公司）實際負責人期間……（二
）受不知情之鄭坤池委託，代為申請照顧鄭坤池之妻陳美玉之外
籍監護工，甲○○為圖順利通過行政院勞工委員會之審查，竟自
某不詳之人處，取得偽造之財團法人私立中國醫藥學院附設醫院
（雇主申請聘僱家庭外籍監護工專用）診斷（證明）書及巴氏量
表（病患為陳美玉），在（再由）不知情的吉安公司成年職員林
蕙芝及張文德，於民國九十年十月十七日檢具鄭坤池名義的雇主
聘僱外籍勞工申請書，連同前開偽造之雇主申請聘僱家庭外籍監
護工專用診斷證明書、巴氏量表，持以行使向行政院勞工委員會
申請聘僱家庭外籍監護工。（三）九十年十一月間，受林妤珊之
委託，替林妤珊之祖母蕭準申請聘僱外籍監護工，甲○○明知蕭
準身體不適，但未達聘僱外籍監護工之標準，竟檢具偽造之財團
法人私立中國醫藥學院附設醫院雇主申請聘僱家庭外籍監護工專
用診斷證明書及附件巴氏量表，並持向主管機關行政院勞工委員
會申請聘僱外籍勞工。（四）九十一年一月二十一日受梁達君之
委託，替梁達君之父梁餘彩申請聘僱外籍監護工，甲○○明知梁
餘彩身體不適但未達聘僱外籍監護工之標準，竟檢具偽造之財團
法人中國醫藥學院附設醫院名義開立之雇主申請聘僱家庭外籍監
護工專用診斷證明書與巴氏量表……以吉安公司名義為梁達君向
行政院勞工委員會申請聘僱家庭外籍監護工……」等情（見原判
決第二頁事實欄第二行至第四行、第三頁第十二行至第四頁第八
行），而於上開陳美玉、蕭準、梁餘彩之財團法人私立中國醫藥
學院附設醫院（下稱中醫學院附設醫院）雇主申請聘僱家庭外籍
監護工專用診斷證明書（下稱診斷證明書）及巴氏量表究係如何
偽造？其內容如何不實？有無如原判決事實欄一之（一）及之（
四）至之（七）所示，一併偽造診治醫師之印章而據以偽造該醫
師之印文於上開診斷證明書及巴氏量表上，再持之至中醫學院附
設醫院掛號批價櫃檯，利用該櫃檯職員僅審視診斷證明書上蓋有
診治醫師之印文，即加蓋「財團法人私立中國醫藥學院附設醫院
診斷證明章」及院長「林正介診斷書用章」印文於其上之漏洞，
盜用「財團法人私立中國醫藥學院附設醫院診斷證明章」及「林
正介診斷書用章」於前開偽造之診斷證明書及巴氏量表上，暨所
為是否足以生損害於公眾及他人等攸關犯罪情節及法律適用等事
項，卻未予明白認定，詳細記載，本院已無從判斷其適用法令當
否。又原判決事實認定上訴人與共犯林浩鴻（因逃匿經檢察官通
緝中）以偽造之「醫師林正介2229」印章，偽造如其附表壹編號
一、二所示之「醫師林正介2229」印文於「紀張碧雲」為受檢人
（病患）之中醫學院附設醫院診斷證明書及巴氏量表上，另利用
中醫學院附設醫院之櫃檯職員，盜用「財團法人私立中國醫藥學
院附設醫院診斷證明章」及「林正介診斷書用章」於如其附表貳
編號一、二所示之診斷證明書及巴氏量表上（見原判決第四頁第
九行至第五頁第三行）。但其附表壹編號一及附表貳編號一則係
分別記載：於受檢人（病患）「王慶南」之診斷證明書上偽造「
醫師蔡宗璋3616」印文，及於上開診斷證明書上盜用「蔡宗璋診
斷書用章」蓋用印文；原判決事實認定上訴人與共犯林浩鴻以偽
造之「醫師陳志強6578」印章，偽造如其附表壹編號三、四所示
之「醫師陳志強6578」印文於「紀黃秀春」為受檢人（病患）之
中醫學院附設醫院診斷證明書及巴氏量表上，另利用中醫學院附
設醫院之櫃檯職員，盜用「財團法人私立中國醫藥學院附設醫院
診斷證明章」及「林正介診斷書用章」於如其附表貳編號三、四
所示之診斷證明書及巴氏量表上（見原判決第五頁第八行至同頁
末行）。然其附表壹編號三及附表貳編號三則分別記載：於受檢
人（病患）「紀張碧雲」之巴氏量上偽造「醫師林正介2229」印
文，及於上開巴氏量表上盜用「財團法人私立中國醫藥學院附設
醫院診斷證明章」蓋用印文；原判決事實認定上訴人與共犯林浩
鴻以偽造之「醫師陳建佑2740」印章，偽造如其附表壹編號五、
六所示之「醫師陳建佑2740」印文於「游黃柔」為受檢人（病患
）之中醫學院附設醫院診斷證明書及巴氏量表上，另利用中醫學
院附設醫院之櫃檯職員，盜用「財團法人私立中國醫藥學院附設
醫院診斷證明章」及「林正介診斷書用章」於如其附表貳編號五
、六所示之診斷證明書及巴氏量表上（見原判決第六頁第六行至
同頁末行）。惟其附表壹編號五及附表貳編號五則係分別記載：
於受檢人（病患）「紀黃秀春」之巴氏量表上偽造「醫師陳志強
6578」印文，及於上開巴氏量表上盜用「財團法人私立中國醫藥
學院附設醫院診斷證明章」蓋用印文。關於究竟以何偽造之醫師
印章在何人之診斷證明書或巴氏量表上偽造印文，及利用中醫學
院附設醫院之櫃檯職員盜用「財團法人私立中國醫藥學院附設醫
院診斷證明章」、「林正介診斷書用章」於何人之診斷證明書或
巴氏量表上，前後事實之記載亦不盡相符。再原判決於事實欄記
載：上訴人「受不知情之王如杏之委託，代為申請照顧其祖父王
慶南之家庭外籍監護工，為圖順利通過行政院勞工委員會的審查
，竟……於九十年十月間某日，在不詳地點，偽造王慶南為受檢
人之財團法人私立中國醫藥學院附設醫院雇主聘僱家庭外籍監護
工專用診斷證明書……及巴氏量表……」等情（見原判決第二頁
倒數第五行至第三頁第一行），亦即認定上開王慶南之診斷證明
書及巴氏量表係上訴人所偽造，但理由內則謂：「甲○○雖非實
際偽造前開（包括受檢人為王慶南部分）雇主申請聘僱家庭外籍
監護工專用診斷證明書及巴氏量表的人，然其既授意林浩鴻偽造
前開私文書並盜用印章……自應與林浩鴻……成立共同正犯」云
云（見原判決第十三頁倒數第四行至同頁末行），就上訴人有無
偽造王慶南之診斷證明書及巴氏量表，事實之記載與理由之敘述
，復不相侔。另依卷內資料，證人即中醫學院附設醫院業務室副
主任蔡淑暖於檢察官偵查時係證稱：「（《提示游黃柔、紀張碧
雲、紀黃秀春診斷證明書》是不是貴院所發？）不是我們醫院開
的，因那三張（診斷證明書上）醫師印章的字體跟我們醫院醫師
的印章字體不一樣……」等語（見偵字第一一一七九號卷第一０
０頁正、反面），亦即蔡淑暖僅就本件關於游黃柔、紀張碧雲、
紀黃秀春之診斷證明書是否為中醫學院附設醫院所核發部分證述
而已；又行政院勞工委員會職業訓練局九十一年五月二十七日職
外字第０九一００一三七四六號函亦僅檢附偽造之游黃柔、紀張
碧雲、紀黃秀春之診斷證明書及巴氏量表，送請台灣台中地方法
院檢察署偵辦紀光成等人涉犯偽造文書罪嫌，該函並未附送王慶
南、陳美玉、蕭準、梁餘彩之診斷證明書及巴氏量表，但原判決
理由卻謂：王慶南、陳美玉、蕭準、梁餘彩等人之診斷證明書，
並非中醫學院附設醫院所開立，業據證人蔡淑暖於檢察官偵查時
證述明確，另本件犯罪事實亦有行政院勞工委員會職業訓練局九
十一年五月二十七日職外字第０九一００一三七四六號函附偽造
之王慶南、陳美玉、蕭準、梁餘彩等之中醫學院附設醫院診斷證
明書及巴氏量表可稽云云（見原判決第九頁倒數第二行至第十頁
第六行、第十三頁第六行至第十二行），理由之論述與卷存證據
資料亦不相符合，並嫌理由矛盾。(二)、刑法上之盜用印章、印文
罪，係指單純盜用他人之印章、印文而言；若盜用印章、印文，
而在書類上已為一定之意思表示，且具有存續性，其內容屬法律
上有關係之事項者，則係犯偽造文書罪（該盜用印章、印文則為
偽造文書之部分行為，不另論罪）。依原判決認定之事實，上訴
人係利用中醫學院附設醫院及台中市澄清綜合醫院櫃檯職員僅審
視診斷證明書及巴氏量表上蓋有診治醫師之印文，即加蓋「財團
法人私立中國醫藥學院附設醫院診斷證明章」、「林正介診斷書
用章」，或「澄清綜合醫院圖章」、（院長）「林高德」、（科
主任）「方俊慧」之印文於其上之漏洞，盜用上開印章、印文於
游黃柔、紀張碧雲、紀黃秀春、陳阿金之診斷證明書及巴氏量表
上，再持向行政院勞工委員會申請聘僱家庭外籍監護工。則上訴
人盜用印章、印文於前開診斷證明書及巴氏量表之行為，目的似
在表示該診斷證明書及巴氏量表係由中醫學院附設醫院或澄清綜
合醫院所出具。倘均無訛，前開診斷證明書及巴氏量表既具有存
續性，其內容又已含有法律意義之一定意思表示，應屬偽造之私
文書，盜用印章僅為偽造私文書之階段行為，乃原判決竟就盜用
印章部分，依牽連犯另論以盜用印章罪，亦有未當。上訴意旨指
摘原判決違法，非無理由，認應發回更審，期臻翔適。原判決認
為有牽連犯裁判上一罪關係之盜用印章罪部分，基於審判不可分
原則，併予發回。又刑法部分條文於九十四年一月七日修正、同
年二月二日公布，並自九十五年七月一日施行，其中第五十五條
、第五十六條之牽連犯、連續犯均已刪除；另中華民國九十六年
罪犯減刑條例亦已於九十六年七月四日制定公布，自同年七月十
六日施行，於更審時均應注意及之，併此指明。
據上論結，應依刑事訴訟法第三百九十七條、第四百零一條，判
決如主文。
中    華    民    國  九十七  年    三    月    六    日
                      最高法院刑事第八庭
                          審判長法官  謝  俊  雄
                                法官  陳  世  雄
                                法官  魏  新  和
                                法官  吳  信  銘
                                法官  徐  文  亮
      本件正本證明與原本無異
                                      書  記  官
中    華    民    國  九十七  年    三    月   十一   日
                                                Ａ


司法院資訊處製作；財團法人民間司法改革基金會備份。
